【裁判字號】    95,易,1112
【裁判日期】    951004
【裁判案由】    詐欺
【裁判全文】
臺灣士林地方法院刑事判決              95年度易字第1112號
公  訴  人  臺灣士林地方法院檢察署檢察官
被      告  丙○○
上列被告因詐欺案件，經檢察官提起公訴（95年度偵緝字第664
號），被告於本院準備程序期日就被訴事實為有罪之陳訴，經合
議庭評議後，裁定改由受命法官獨任進行簡式審判程序，並判決
如下：
    主  文
丙○○連續幫助連續意圖為自己不法所有，以詐術使人將本人之
物交付，累犯，處有期徒刑陸月，如易科罰金，以銀元參佰元即
新台幣玖佰元折算壹日。
    事  實
一、曾美華曾因違反毒品防制條例案件，經本院於民國（下同）
    92 年9月17日以92年訴緝字第39號判決處有期徒刑7 月確定
    ，並於93年8月8日執行完畢。因缺錢花用，見報紙分類廣告
    ，得知可藉由出售金融機構帳戶換取現金使用，且可預見金
    融帳戶提供他人使用，將幫助他人實施詐欺犯罪，竟仍基於
    縱他人以其金融帳戶實施詐欺，亦不違其本意之幫助詐欺概
    括犯意，於94年8 月間一星期內，在台北市松山區、台北縣
    中和市等處，連續多次將其開戶取得如附表所示之金融機構
    帳戶之存摺、提款卡及密碼，除郵局帳戶係以新臺幣 (下同
    )3000元之代價外，餘均以每個帳戶2000元之代價出租予年
    籍、姓名不詳之成年男子使用。嗣向丙○○收購如附表所示
    金融機構帳戶之存摺、提款卡及密碼之該不詳成年男子，即
    與其他不詳年籍、姓名之人基於意圖為自己不法所有之概括
    犯意聯絡，共組詐欺集團，並於如附表所示之時間，以如附
    表所示之方式，向如附表所示之乙○○等人，施以如附表所
    示之詐術，致如附表所示之人均陷於錯誤，將如附表所示之
    款項匯入如附表所示之丙○○所有帳戶內（詳細之銀行帳號
    、被害人遭詐騙過程，均詳如附表所示）。
二、案經乙○○訴由臺北市政府警察局南港分局報告台灣士林地
    方法院檢察署檢察官偵查起訴。
    理  由
一、上揭犯罪事實，業據被告丙○○於偵查及本院審理中坦承不
    諱，核與證人即被告前男友余忠恩於偵查中證述被告出租如
    附表所示之帳戶予不詳姓名之人等情節相符，並經告訴人乙○○、被害人丁○○、戊○○、甲○○警詢中指訴：詐騙集
    團利用如附表所示之郵局、銀行帳戶於附表所示之時間向告
    訴人及被害人詐騙之事實明確；復有被告如附表所示之郵局
    及銀行之開戶人基本資料、客戶交易資料查詢單及告訴人乙○○郵政國內匯款執據、丁○○中國信託客戶交易明細表、
    戊○○中國信託存摺影本等附卷可稽，足證被告在如附表所
    示之郵局、銀行開戶及告訴人、被害人確有匯款之事實；另
    有被告財團法人金融聯合徵信中心警示帳戶紀錄一紙在卷供
    參，足證被告如附表所示之郵局、銀行帳戶遭通報為詐騙匯
    款帳戶之紀錄。綜上，堪認被告之自白與事實相符，應予採
    信。本案事證明確，被告犯行洵堪認定，應予依法論科。
二、按被告行為後，94年2 月2 日修正公布之刑法已於95年7 月
    1 日生效施行，其中第2 條第1 項「行為後法律有變更者，
    適用行為時之法律。但行為後之法律有利於行為人者，適用
    最有利於行為人之法律」之規定，係規範行為後法律變更所
    生新、舊法律比較適用之準據法，並非刑法實體法律，自不
    生行為後法律變更之比較適用問題，故刑法修正施行後，應
    適用該修正後之第2 條第1 項之規定，依「從舊、從輕」之
    原則比較新、舊法律之適用；又比較新舊法時，應就罪刑有
    關之共犯、未遂犯、想像競合犯、牽連犯、連續犯、結合犯
    ，以及累犯加重、自首減輕暨其他法定加減原因（如身分加
    減）與加減例等一切情形，綜其全部罪刑之結果而為比較後
    ，再適用有利於行為人之法律處斷，而不得一部割裂分別適
    用不同之新、舊法（最高法院24年上字第4634號、29年上字
    第964 號判例意旨及最高法院95年度第8 次刑事庭會議決議
    參照）。經查：
  (一)關於罰金刑：刑法第339 條第1 項詐欺取財罪，其法定刑有
    關罰金部分為（銀元）1000元以下罰金。查刑法分則編各罪
    所定罰金刑之貨幣單位原為銀元，修正前刑法第33條第5 款
    規定：「罰金：1 元（銀元）以上。」，而依罰金罰鍰提高
    標準條例規定，就72年6 月26日前修正之刑法部分條文罰金
    數額提高2 至10倍，其後修正者則不提高倍數，並依現行法
    規所定貨幣單位折算新臺幣條例規定，以銀元1 元折算新臺
    幣3 元。修正後刑法第33條第5 款規定：「罰金：新臺幣
    1000元以上，以百元計算之。」，刑法第33條第5 款所定罰
    金貨幣單位經修正為新臺幣後，刑法分則各罪所定罰金刑之
    貨幣單位亦應配合修正為新臺幣，為使刑法分則編各罪所定
    罰金之最高數額與刑法修正前趨於一致，乃增訂刑法施行法
    第1 條之1 ：「中華民國94年1 月7 日刑法修正施行後，刑
    法分則編所定罰金之貨幣單位為新臺幣。94年1 月7 日刑法
    修正時，刑法分則編未修正之條文定有罰金者，自94年1 月
    7 日刑法修正施行後，就其所定數額提高為30倍。但72年6
    月26日至94年1 月7 日新增或修正之條文，就其所定數額提
    高為3 倍。」。從而，刑法修正後刑法分則編各罪所定罰金
    刑之最高數額，適用刑法施行法第1 條之1 之規定後，並無
    不同，即對被告並無有利或不利之情形；惟修正後刑法第33
    條第5 款所定罰金刑最低數額，較之修正前提高，自以修正
    前刑法第33條第5 款規定有利於被告。
  (二)關於連續犯：修正前刑法第56條有關「連續數行為而犯同一
    之罪名者，以一罪論，但得加重其刑至二分之一」之連續犯
    規定，經修正刪除，此刪除雖非犯罪構成要件之變更，但顯
    已影響行為人刑罰之法律效果，自屬法律有變更，依新法第
    2 條第1 項規定，比較新、舊法結果，仍應適用較有利於被
    告之行為時法律即舊法論以連續犯（最高法院95年第8 次刑
    事庭會議決議參照）；而被告又係幫助犯，乃從屬於正犯而
    成立，按正犯之刑而處罰，故論以連續犯亦對其較為有利。
  (三)關於累犯：被告曾於92年9 月17日以92年訴緝字第39號判決
    處有期徒刑7 月確定，並於93年8 月8 日執行完畢，有臺灣
    高等法院被告前案紀錄表在卷可稽，其於有期徒刑執行完畢
    後5 年內，再犯本件有期徒刑以上之罪，因被告為故意犯，
    故不論依修正前之刑法第47條，或修正後之刑法第47條第1
    項之規定，均構成累犯，對被告而言亦無有利或不利之情形
    。
  (四)關於易科罰金：修正前刑法第41條第1 項前段規定：「犯最
    重本刑為五年以下有期徒刑以下之刑之罪，而受六個月以下
    有期徒刑或拘役之宣告，因身體、教育、職業、家庭之關係
    或其他正當事由，執行顯有困難者，得以1 元以上3 元以下
    折算1 日，易科罰金。」，而被告行為時之易科罰金折算標
    準，依95年7 月1 日修正條文施行前罰金罰鍰提高標準條例
    第2 條之規定（該條業經總統於95年5 月17日公布刪除，並
    自95年7 月1 日失效），就其原定數額提高為100 倍折算1
    日，則被告行為時之易科罰金折算標準，應以銀元100 元至
    300 元折算1 日，經折算為新臺幣後，係以新臺幣300 元至
    900 元折算為1 日；惟修正後之刑法第41條第1 項前段則規
    定：「犯最重本刑為5 年以下有期徒刑以下之刑之罪，而受
    6 個月以下有期徒刑或拘役之宣告者，得以新臺幣1000 元
    、2000元或3000元折算1 日，易科罰金。」，比較修正前後
    之易科罰金折算標準，以適用修正前刑法第41條第1 項前段
    及修正前罰金罰鍰提高標準條例第2 條之規定較有利於被告
    。
  (五)綜上，本件經綜合觀察全部罪刑比較之結果，依修正後刑法
    第2 條第1 項前段規定，適用修正前刑法第56條、第41條第
    1 項前段、第33條第5 款及修正前罰金罰鍰提高標準條例第
    2 條之規定，對被告較有利，自應全部適用修正前刑法相關
    規定而為論科。
二、按設定金融存款帳戶，事關存戶個人財產權益之保障，與存
    戶之印鑑章、提款卡結合，其專屬性、私密性更形提高，除
    非本人或與本人具密切之關係者，難認有何理由可自由流通
    使用該存摺、印章、提款卡，一般人亦均有應妥為保管存摺
    、印鑑章、提款卡，以防止被他人冒用之認識，縱有特殊情
    況偶有將存摺、印鑑章、提款卡交付他人之需，亦必深入瞭
    解其用途後再行提供以使用，恆係吾人日常生活經驗與事理
    ；且金融帳戶為個人理財之工具，申請開設金融帳戶並無任
    何特殊之限制，一般民眾皆可以存入最低開戶金額之方式申
    請開戶，一個人可以在不同之金融機構申請多數之存款帳戶
    使用，並無何困難，此乃眾所週知之事實，則依一般人之社
    會生活經驗，苟見非親非故之人不以自己名義申請開戶，反
    而以出價蒐購或租用之方式向他人蒐集金融機構帳戶供己使
    用，衡情當知悉蒐集金融帳戶者，係將所蒐集之帳戶用於從
    事財產犯罪。況觀諸現今社會上，詐騙者蒐購人頭帳戶，持
    以作為信貸、手機簡訊詐欺之事，常有所聞，出賣或出借帳
    戶予非親非故之人，受讓人係為從事財產犯罪，已屬人盡皆
    知之事。本件被告丙○○明知存摺、提款卡等有關個人財產
    、身分之物品，將淪落於不明人士手中，極易被利用為與財
    產有關之犯罪工具，竟願以不相當之對價，將其存摺等物交
    付予與其於身分上不具密切關係之人，顯然對於該帳戶將作
    為不法使用，有所認知，是雖卷內事證並無積極證據證明被
    告知悉實施詐欺者將如何犯罪，而無法於本件認定被告有實
    施詐欺犯行之共同犯意聯絡，但被告既對金融帳戶交付他人
    使用，可能遭持以從事財產犯罪有所認知，其有幫助他人犯
    詐欺罪之意甚明。又按刑法上之幫助犯，係對於犯罪與正犯
    有共同之認識，而以幫助之意思，對於正犯資以助力，而未
    參與實施犯罪之行為者而言（最高法院75年度台上字第1509
    號、88年度台上字第1270號判決亦同此意旨）。是以，如未
    參與實施犯罪構成要件之行為，且係出於幫助之意思提供助
    力，即屬幫助犯，而非共同正犯。是核被告所為，係幫助犯
    刑法第339 條第1 項詐欺取財罪。又按連續幫助與幫助連續
    原屬有別，如基於概括犯意，多次幫助他人犯罪，為連續幫
    助；如以一幫助行為，幫助他人連續犯罪，則為幫助連續，
    就幫助犯言，僅有一次之犯罪行為（最高法院86年度台上字
    第5680號判決可資照）。本件被告基於幫助之概括犯意，連
    續數次提供銀行存摺、印章交予詐騙集團成員之成年人，時
    間緊接、犯罪構成要件相同，顯係基於概括犯意反覆為之，
    應論以連續犯一罪，並加重其刑；又該詐騙集團利用被告之
    幫助，基於意圖為自己不法之所有之概括犯意，連續多次施
    用詐術使如附表所示之被害人於錯誤，因而多次匯款至被告
    所提供之上揭帳戶內，亦屬時間緊接，且觸犯構成要件相同
    之罪名，該詐騙集團顯為連續犯，故被告應依修正前刑法第
    56條規定，論以連續幫助連續詐欺取財一罪，並加重其刑；
    又被告曾於92年9 月17日以92年訴緝字第39號判決處有期徒
    刑7月確定，並於93 年8月8 日執行完畢，有臺灣高等法院
    被告前案紀錄表在卷可稽，其於有期徒刑執行完畢後5 年內
    ，再犯本件有期徒刑以上之罪，應依修正前之刑法第47條規
    定論以累犯，並遞加重其刑；再其行為僅止於幫助，爰依刑
    法第30條第2 項之規定，按正犯之刑減輕之，並依先加後減
    之例為之。爰審酌被告提供其所有之金融帳戶存摺、提款卡
    予不法詐騙集團使用，所為已影響社會正常交易安全，增加
    被害人尋求救濟之困難，並使犯罪之追查趨於複雜，危害社
    會甚鉅，暨其犯罪動機、目的、手段、生活狀況、智識程度
    ，及犯後坦承犯行等一切情狀，量處如主文所示之刑，並諭
    知易科罰金之折算標準。
據上論斷，應依刑事訴訟法第273 條之1 第1 項、第299 條第1
項前段，刑法第2 條第1 項、第30條第2 項、第339 條第1 項、
修正前刑法第56條、第47條、第41條第1 項前段，修正前罰金罰
鍰提高標準條例第1 條前段、第2 條，判決如主文。
本案經檢察官方祥鴻到庭執行職務。
中    華    民    國    95    年    10    月    4    日
                  刑事第五庭法  官  楊迺伶
以上正本證明與原本無異。
如不服本判決，應於判決送達後10日內，向本院提出上訴狀。
                            書記官  趙彩彤
中    華    民    國    95    年    10    月    4     日
附錄本案論罪科刑法條全文：
刑法第339條第1項
意圖為自己或第三人不法之所有，以詐術使人將本人或第三人之
物交付者，處5 年以下有期徒刑、拘役或科或併科1 千元以下罰
金。
附表：
┌──┬───┬──────────────┬──────────────┐
│編號│戶  名│銀    行    帳    號        │被 害 人 遭 詐 騙 過 程     │
├──┼───┼──────────────┼──────────────┤
│一  │丙○○│南港區公所郵局              │94年8月11日10時50分許，以電 │
│    │      │帳號000000000000號          │話向乙○○佯稱: 渠女兒向地下│
│    │      │                            │錢莊借款未還，遂綁架渠女兒，│
│    │      │                            │要求匯款贖人，致乙○○陷於錯│
│    │      │                            │誤，至就近自動櫃員機，依指示│
│    │      │                            │將帳戶內2萬元匯至前開帳戶。 │
│    │      │                            │                            │
├──┼───┼──────────────┼──────────────┤
│二  │丙○○│中國信託商業銀行            │94年8月20日19時許，以電話向 │
│    │      │帳號000000000000號          │丁○○佯稱: 可提供援交服務，│
│    │      │                            │致丁○○陷於錯誤，依指示將帳│
│    │      │                            │戶內2萬9000元匯至前開帳戶。 │
│    │      │                            │                            │
├──┼───┼──────────────┼──────────────┤
│三  │丙○○│臺北富邦銀行松山分行        │94年8月11日20時7分許，在網路│
│    │      │帳號000000000000號          │上刊登欲售販網路遊戲天堂之天│
│    │      │                            │幣，經戊○○電話聯繫後，繼佯│
│    │      │                            │稱: 需先匯款，再給付天幣，致│
│    │      │                            │戊○○陷於錯誤，依指示將帳戶│
│    │      │                            │內2 萬7025元匯至前開帳戶。  │
│    │      │                            │                            │
│    │      │                            │                            │
│    │      │                            │                            │
├──┼───┼──────────────┼──────────────┤
│四  │丙○○│國泰世華銀行南港分行        │94年9月10日10時30分許，在網 │
│    │      │帳號000000000000號          │路上刊登欲售販網路遊戲天堂之│
│    │      │                            │天幣，經甲○○電話聯繫後，繼│
│    │      │                            │佯稱: 需先匯款，再給付天幣，│
│    │      │                            │致甲○○陷於錯誤，依指示將帳│
│    │      │                            │戶內1萬9605元匯至前開帳戶。 │
│    │      │                            │                            │
└──┴───┴──────────────┴──────────────┘


司法院資訊處製作；財團法人民間司法改革基金會備份。
